台灣桃園地方法院刑事判決　　　　　　　　　 九十一年度自字第三三號
　　自　訴　人　甲○○
　　被　　　告　乙○○
右列被告因詐欺等案件，經自訴人提起自訴，本院判決如左：
    主  文
乙○○無罪。
    理  由
一、自訴意旨略以：被告乙○○於九十年十月二十五日開具支票乙張向自訴人甲○○
    調借新台幣（下同）二十五萬元，詎料該紙支票於到期日時卻遭銀行以存款不足
    及發票人簽章不符為理由退票，自訴人曾兩度發存證信函請求被告償還欠款，惟
    被告均置之不理，因認被告乙○○涉犯刑法第三百三十九條詐欺罪嫌及刑法第三
    百四十二條背信罪嫌云云。
二、按犯罪事實應依證據認定之，無證據不得推定其犯罪事實；且不能證明被告犯罪
    者，應諭知無罪之判決，刑事訴訟法第一百五十四條、第三百零一條第一項分別
    定有明文。又自訴人之指訴，係以使被告受刑事訴追為目的，是其陳述是否與事
    實相符，仍應調查其他證據以資審認（最高法院五十二年台上字第一三００號判
    例參照）。又認定不利於被告之事實，需依積極證據，茍積極證據不足為不利於
    被告事實之認定時，即應為有利於被告之認定，更不必有何有利之證據（最高法
    院三十年上字第八一六號判例參照）。次按刑法第三百四十二條之背信罪，須以
    為他人處理事務為前提，所謂他人云者，係指受他人委任，而為其處理事務而言
    （最高法院四十九年台上字第一五三０號判例參照）。再按刑法第三百三十九條
    第一項詐欺罪之成立，以意圖為自己或第三人不法所有，以詐術使人將本人或第
    三人之物交付為要件，所謂以詐術使人交付，必須被詐欺人因其詐術而陷於錯誤
    ，若其所用方法，不能認為詐術，亦不致使人陷於錯誤，即不構成該罪（最高法
    院四十六年台上字第二六０號判例參照）。
三、本件自訴人甲○○認被告乙○○涉有右揭背信、詐欺罪嫌，無非以自訴人之指訴
    、匯款回條一紙、上開支票及退票理由單各一紙、存證信函二份（以上均為影本
    ）等件，為其主要論據。然訊據被告乙○○堅決否認有何背信、詐欺犯行，並辯
    稱：伊與自訴人甲○○根本不認識，也未收到存證信函，系爭支票帳戶雖為伊所
    申請但均由何基福使用，伊均不知情等語。經查：
    (一)背信部分：
      被告乙○○與自訴人甲○○間僅係發票人與持票人之關係，被告並未有受自訴
      人委任處理事務之情事存在，為自訴人所不否認，況被告與自訴人先前並不認
      識，被告縱有未清償借款或票款之情事，仍與為他人處理事務有間，核與背信
      罪之構成要件不符，自不得單憑自訴人錯誤之指訴，即遽令被告負擔背信罪責
      。
    (二)詐欺部分：
      本件自訴人認被告乙○○涉犯詐欺罪嫌，無非係以其曾匯款二十五萬元至被告
      郵局帳戶內，而被告並簽發伊為發票人之支票當作還款，嗣後該張支票因存款
      不足及發票人印章不符為由遭退票，經自訴人二次以存證信函要求還錢，惟被
      告均置之不理等情，為其論據；然證人何基福於本院調查時到庭證稱：因先前
      生意失敗故以乙○○名義申請支票，但多為其在使用，而本次向自訴人借錢過
      票的事，被告乙○○並不知情，支票亦是其所開立，印鑑章會不符是其不小心
      蓋錯所致等語，而自訴人於本院調查時亦陳稱：係何基福向其借款，與被告無
      關，會告她是因為她是發票人且她對存證信函均未反駁，而被告乙○○於洽談
      過票事宜時始終未曾出面等語（以上均見本院九十一年三月二十七日訊問筆錄
      ）；是可認被告乙○○所辯伊並未出面向自訴人借款或交付該張支票予自訴人
      ，事前亦不知情，而支票均為何基福所使用等語，尚屬可採。又自訴人雖指稱
      當初會匯錢至被告戶頭，是因何基福持該張支票並拿出被告之子黃俊諺所有之
      不動產所有權狀影本給其看，要其幫忙貸款，而何基福更告知其公司快拆夥可
      分得股金，其才願意匯錢等語，然係觀諸自訴人此部份之指訴，均係證人何基
      福與其間洽談過票及金錢借貸關係之情形，核與被告無涉，復佐以自訴人既自
      承被告於洽談過票事宜時始終未曾出面，當難以自訴人前開單一指述即認被告
      有為自己或第三人不法所有之意圖，而從中對自訴人行使詐術之行為；況民事
      債務當事人間，若有未依債務本旨履行給付債務之情形，因在一般社會經驗上
      可能之原因甚多，或因不可歸責之事由無法給付，或因合法得對抗他造主張抗
      辯而拒絕給付，甚或於債之關係成立後始因可歸責之事由而遲延給付，均有可
      能，非必出於自始無意給付之詐欺一端，是苟無足以證明被告於債之關係發生
      時自始即欲故意成立財產犯罪之積極證據，則依前揭規定，亦無法僅以上開以
      被告名義簽發予自訴人之支票嗣後未兌現，即認被告涉犯有詐欺罪嫌。
    (三)綜上所述，而自訴人認被告涉犯背信罪嫌部分，核與構成要件不符，已如前述
      ；且被告對於借款及簽發支票一情均不知情，係證人何基福出面向自訴人借款
      並交付該紙支票，被告自無何施用詐術使自訴人陷於錯誤之行為可言，亦無證
      據證明被告有何不法所有或取得不法利益之意圖，本件核屬消費借貸之民事糾
      紛，依首揭說明，尚難以詐欺罪相繩。此外，復查無其他積極證據，足資證明
      被告乙○○涉有背信、詐欺犯行，當不能無以自訴人片面、推測之指訴即認被
      告涉有上開犯行，依前開說明，自應為無罪之諭知。
四、據上論斷，應依刑事訴訟法第三百四十三條、第三百零一條第一項，判決如主文
    。
中      華      民      國    九十一      年      九      月     十     日
                                臺灣桃園地方法院刑事第六庭
                                      審判長法  官  周政達
                                            法  官  潘進順
                                            法  官  何俏美
右正本證明與原本無異。
如不服本判決，應於判決送達後十日內向本院提出上訴狀( 應附繕本 )，上訴於
臺灣高等法院。
                                            書記官  王泰元
中      華      民      國     九十一     年      九      月    十六    日
